【裁判字號】    98,上易,166
【裁判日期】    981223
【裁判案由】    確認抵押債權不存在等
【裁判全文】
臺灣高等法院高雄分院民事判決         98年度上易字第166號
上  訴  人  乙○○
訴訟代理人  康進益律師
被上訴人    戊○○
訴訟代理人  李錦臺律師
            許清連律師
            陳奕全律師
上列當事人間請求確認抵押債權不存在等事件，上訴人對於民國
98年5 月1 日臺灣屏東地方法院97年度訴字第144 號第一審判決
提起上訴，本院於98年12月9日言詞辯論終結，判決如下：
    主  文
原判決廢棄。
被上訴人在第一審之訴駁回。
第一、二審訴訟費用由被上訴人負擔。
    事實及理由
一、被上訴人起訴主張：緣訴外人丁○○（即蕭炳煌）、甲○○
    ○欲向上訴人購買坐落屏東縣新園鄉○○段616 至626 地號
    等11筆土地，短少資金，透由伊夫丙○○商請伊提供坐落屏
    東縣屏東市○○段530 地號土地及其地上145 建號建物（以
    下簡稱系爭不動產）辦理抵押借款，經伊首肯，惟要求必須
    將購買之土地登記於伊名下作為擔保。嗣後即於民國94年5
    月18日，在屏東縣屏東地政事務所，由伊簽發借據、收據及
    面額新台幣（下同）60萬元之本票各1 紙交付上訴人，以伊
    之名義向上訴人借款60萬元，並以伊所有系爭不動產為上訴
    人設定最高限額72萬元、存續期間自94年5 月18日至94年8
    月17日之抵押權，復於94年5 月27日，在高雄市○○區○○
    街8 巷7 弄2 之4 號上訴人住所樓下，由伊與上訴人就上開
    新東段616 至626 地號等11筆土地之買賣簽訂不動產買賣契
    約書，當時伊因買賣契約書第2 條記載交付之定金僅為25萬
    元，與實際借款金額60萬元不符，曾詢問上訴人為何如此記
    載，上訴人告稱此僅係形式上之記載，俟丁○○及甲○○○
    將買賣之土地出售，即可清償借款將抵押權登記塗銷，伊遂
    不以為意。詎上訴人竟於94年11月24日以買賣為原因將上開
    新東段616 至626 地號等11筆土地移轉登記為甲○○○所有
    ，再由甲○○○移轉登記於他人名下，致伊未能取得該11筆
    土地作為擔保，且於中國信託商業銀行聲請強制執行伊所有
    系爭不動產時行使抵押權參與分配，並另就系爭不動產聲請
    裁定拍賣抵押物。伊雖曾向上訴人借款60萬元，惟始終未自
    上訴人收到任何借款，則伊以系爭不動產為上訴人設定之最
    高限額抵押權即無擔保債權存在，依民法第179 條及第767
    條之規定（請求擇一為伊有利之判決），伊得請求上訴人塗
    銷該最高限額抵押權登記等情，求為命上訴人應將被上訴人
    所有系爭不動產於94年5 月19日所為最高限額72萬元之抵押
    權登記予以塗銷之判決（原審為被上訴人勝訴之判決，上訴
    人不服，提起上訴）。被上訴人答辯聲明：(一)上訴駁回。(二)
    第二審訴訟費用由上訴人負擔。
二、上訴人則以：伊於94年3 月7 日標得上開新東段616 至626
    地號等11筆土地，原所有權人李超權於同年月10日與伊簽約
    ，向伊購買該11筆土地，惟李超權於約定之2 個月期限內未
    能辦妥融資以支付價金，其事為丁○○及被上訴人之夫丙○
    ○所知，即向伊表示其等有意購買該11筆土地，惟欠缺短期
    資金，丙○○並提議以被上訴人所有系爭不動產辦理抵押借
    款，經伊評估被上訴人所有系爭不動產扣除第一順位抵押債
    權尚有60萬元之價值，伊遂在丙○○及丁○○之拜託下，同
    意以被上訴人所有系爭不動產作為向伊借款之擔保。嗣於94
    年5 月18日，丙○○邀伊與被上訴人及丁○○在屏東縣屏東
    地政事務所見面，當場即由被上訴人簽發面額60萬元之本票
    及填寫借據，並由丙○○、丁○○在本票背書及在借據簽名
    擔任連帶保證人，被上訴人同時以其所有系爭不動產為伊設
    定最高限額72萬元之抵押權，並簽寫收到現金60萬元之收據
    交付伊收執，伊則當場將現金35萬元交由丙○○點收（又稱
    預扣3 個月共4 萬5,000 元之利息，將現金30萬5,000 元交
    付被上訴人），其餘25萬元另於94年5 月27日被上訴人與伊
    簽訂不動產買賣契約書時作為定金。又被上訴人與伊簽訂之
    不動產買賣契約書約定，被上訴人如不能於94年7 月27日前
    交付尾款490 萬元，伊得沒收定金，並不經催告解除契約，
    嗣因被上訴人未於94年7 月27日前交付尾款490 萬元，伊遂
    另將上開新東段616 至626 地號等11筆土地於94年11月24日
    售與甲○○○，而以前述被上訴人所交付之定金25萬元作為
    價金之一部，並於94年11月24日辦畢所有權移轉登記。被上
    訴人指稱上開最高限額抵押權擔保之債權不存在云云，並非
    實在，從而其請求塗銷抵上開最高限額抵押權登記，即非有
    理由等語，資為抗辯，並上訴聲明：(一)原判決廢棄。(二)被上
    訴人在第一審之訴駁回。(三)第一、二審訴訟費用由被上訴人
    負擔。
三、兩造不爭執事項：
  (一)原法院93年度執字第21383 號中國農民銀行與李清風、李超
    權間請求清償債務民事執行事件，於94年3 月7 日拍賣李超
    權所有坐落屏東縣新園鄉○○段616 至626 地號等11筆土地
    ，由上訴人以總價381 萬1,800 元得標拍定，並經原法院於
    同年月23日發給權利移轉證書，由上訴人取得所有權。
  (二)嗣因丁○○（即蕭炳煌）等人有意向上訴人購買上開新東段
    616 至626 地號等11筆土地，但缺少資金，乃商請被上訴人
    提供其所有系爭不動產辦理抵押借款，以取得資金，被上訴
    人因而於94年5 月18日在屏東縣屏東地政事務所，簽發面額
    60萬元之本票及填寫借據，向上訴人借款60萬元，並由丁○
    ○及被上訴人之夫丙○○在本票背書及在借據簽名擔任連帶
    保證人，且由被上訴人以其所有系爭不動產為上訴人設定最
    高限額72萬元、存續期間自94年5 月18日至94年8 月17日之
    抵押權，於94年5 月19日辦畢登記。
  (三)被上訴人復於94年5 月27日在高雄市○○區○○街8 巷7 弄
    2 之4 號上訴人住所樓下，以其名義與被告簽訂不動產買賣
    契約書，向上訴人買受上開新東段616 至626 地號等11筆土
    地，約定總價515 萬元，於契約成立同時交付25萬元定金，
    另490 萬元於94年7 月27日前交付。
  (四)惟嗣後上訴人並未將上開新東段616 至626 地號等11筆土地
    移轉登記於被上訴人名下，而另於94年11月24日售與甲○○
    ○，並以前述被上訴人所交付之定金25萬元作為價金之一部
    。
四、本件兩造爭執事項：(一)上訴人有無交付總共60萬元之借款予
    被上訴人？(二)被上訴人請求上訴人應將系爭不動產於94年5
    月19日所為最高限額72萬元之抵押權登記予以塗銷，是否有
    理由？茲分述如下：
  (一)上訴人有無交付總共60萬元之借款予被上訴人？
  1.查上訴人主張被上訴人於94年5 月18日向其借款60萬元，分
    兩次交付，第一次94年5 月18日在屏東地政事務所當場交付
    30萬5,000 元（35萬元扣除60萬元的每月利息1 萬5,000 元
    ，三個月共4 萬5,000 元) 給被上訴人，第二次在94年5 月
    27日雙方訂立不動產買賣契約，以其中25萬元作為訂金，二
    次共交付60萬元等情，業據提出本票、借據、收據及不動產
    買賣契約書為證（原審卷第47至49頁、53、54頁），並經證
    人丁○○證稱：「……當時要買土地不夠錢，丙○○提議說
    他要向被上訴人先借房子向他人調錢，當時被上訴人的房子
    已經有設定抵押給銀行了，最後就是將爭房屋跟上訴人借款
    ……當時丙○○為了讓被上訴人放心，所以丙○○要求用被
    上訴人的名義簽訂（不動產買賣契約書）」、「（被上訴人
    向上訴人借了多少錢？）60萬，當時我有在場，是在高雄市
    文化中心那邊借的，錢是屏東地政事務所交付的，……我有
    看到上訴人拿錢給被上訴人」、「（本件是何人向上訴人借
    錢？）被上訴人」、「（除了25萬元當作定金外，其餘借款
    你有無看到上訴人交付被上訴人？）我有看到。（地點？）
    在屏東地政事務所申請地籍資料的地方。（你知道上訴人交
    付給被上訴人的金額是多少？）金額我不知道，但我知道他
    們在算錢」（原審卷第76、219 、220 頁）等語屬實。參以
    被上訴人出具借據及收據各1 紙亦表明「該款項當日親收足
    訖無訛」、「茲收到現金新台幣陸拾萬元正無誤」等語（原
    審卷第48、49頁），又兩造於94年5 月27日簽訂之不動產買
    賣契約書第2 條亦記載：「買賣總價款為新台幣伍佰壹拾伍
    萬元正，於本契約成立同時由乙方（指被上訴人）即付新台
    幣貳拾伍萬元正予甲方作為定金。」有該不動產買賣契約書
    可稽（原審卷第54頁反面），足見上訴人之主張自堪信為實
    在。
  2.上訴人雖否認收到任何借款云云，並舉證人丙○○證稱：我
    們都沒有拿到錢，只是有寫借據而已等語為證。惟查除前述
    證人丁○○證稱有看到上訴人拿錢給被上訴人，及其餘25萬
    元借款作為定金有不動產買賣契約書可稽外，再觀之證人洪
    素珍證稱：「（有無講好60萬元利息誰付？）因為是公司名
    義買的，丙○○是股東，所以用公司名義付利息，付沒有幾
    期公司就倒了。」、「（為何60萬元丙○○借款，但利息是
    公司付款？）因為之前就講好，丙○○沒有錢，三個月內土
    地沒有賣出，利息就由公司支付。」（屏東地院97年度偵續
    字第43號第30、31頁）。是被上訴人除25萬元定金外，若無
    收取上訴人所交付30萬5,000 元（35萬元扣除60萬元的每月
    利息1 萬5,000 元，三個月共4 萬5,000 元) 現金，何以丙
    ○○所合夥之公司需支付60萬元之利息？況丙○○於屏東地
    檢署96年度他字第1624號詐欺案亦證稱：我當時是把借得的
    60萬借給了丁○○等語（該案卷96年10月31日詢問筆錄），
    是丙○○所證稱未拿到錢等語，顯係附和上訴人之詞，而均
    無可採。
  3.次查，被上訴人於94年5 月18日向上訴人借款60萬元，上訴
    人分兩次交付，第一次94年5 月18日在屏東地政事務所當場
    交付30萬5,000 元（35萬元扣除60萬元的每月利息1 萬5,00
    0 元，三個月共4 萬5,000 元) 給被上訴人，第二次在94年
    5 月27日雙方訂立不動產買賣契約，以其中25萬元作為訂金
    ，已如前述。則上訴人即有交付總共60萬元之借款予被上訴
    人，兩造間60萬元消費借貸契約即屬有效成立。至上訴人事
    後將買賣之標的物即上開新東段616 至626 地號等11筆土地
    ，於94年11月24日以買賣為原因移轉登記為甲○○○所有，
    於兩造間已成立消費借貸60萬元之事實無關。
  (二)被上訴人請求上訴人應將系爭不動產於94年5 月19日所為最
    高限額72萬元之抵押權登記予以塗銷，是否有據？
    查被上訴人以其所有系爭不動產為上訴人設定存續期間自94
    年5 月18日至94年8 月17日之最高限額72萬元抵押權，有土
    地登記簿謄本可稽（原審卷第27頁），而被上訴人又迄未舉
    證證明其已清償前述60萬元借款。從而，被上訴人以該最高
    限額抵押權登記妨害其所有權為由，依民法第179 條及第76
    7 條之規定，請求上訴人塗銷該最高限額抵押權登記，尚屬
    無據。
五、綜上所述，被上訴人請求上訴人應將系爭不動產於94年5 月
    19日所為最高限額72萬元之抵押權登記予以塗銷，為無理由
    ，不應准許。原審判命上訴人應將系爭不動產於94年5 月19
    日所為最高限額72萬元之抵押權登記予以塗銷，自有未合。
    上訴意旨，指摘原判決不當，求予廢棄改判，為有理由。自
    應由本院予以廢棄改判，如主文第二項所示。
六、據上論結，本件上訴為有理由，依民事訴訟法第450 條、第
    78條，判決如主文。
中    華    民    國    98    年    12    月    23    日
                            民事第五庭
                                審判長法官  蔡明宛
                                法      官  魏式璧
                                法      官  曾錦昌
以上正本證明與原本無異。
本件不得上訴。
中    華    民    國    98    年    12    月    23    日
                                書  記  官  梁美姿


司法院資訊處製作；財團法人民間司法改革基金會備份。
